【裁判字號】    99,簡,480
【裁判日期】    991231
【裁判案由】    營利事業所得稅
【裁判全文】
臺北高等行政法院判決
                                       99年度簡字第480號
原      告  達力實業股份有限公司
代  表  人  陳隆吉
被      告  財政部臺北市國稅局
代  表  人  凌忠嫄（局長）住同上
訴訟代理人  洪淑貞
上列當事人間營利事業所得稅事件，原告不服財政部中華民國99
年4 月30日台財訴字第09900115270 號訴願決定（案號：第0990
0596號），提起行政訴訟，本院判決如下：
    主  文
原告之訴駁回。
訴訟費用由原告負擔。
    事實及理由
一、程序事項：本件因屬不服行政機關所為稅捐課徵而涉訟，其
    標的之金額為新臺幣（下同）250,598 元（即補徵稅額929,
    787 元中之250,598 元部分），係在400,000 元以下，依民
    國99年1 月13日修正公布，同年5 月1 日施行之行政訴訟法
    第229 條第1 項第1 款、第2 款規定，應適用簡易程序，合
    先敘明。
二、事實概要：緣原告96年度營利事業所得稅結算申報，列報扣
    除「免徵所得稅之出售土地增益」23,695,873元，經被告減
    除土地增值稅2,658,730 元及相關佣金支出1,010,392 元，
    核定為20,026,751元。原告不服，申請復查，經被告以99年
    1 月7 日財北國稅法一字第0980263522號復查決定（下稱原
    處分）駁回其復查之申請。原告就扣除佣金支出部分猶不服
    ，提起訴願，經遭駁回，遂提起本件行政訴訟。
三、本件原告主張：
  (一)按「人民因中央或地方機關之違法行政處分，認為損害其權
    利或法律上之利益，經依訴願法提起訴願而不服其決定，或
    提起訴願逾3 個月不為決定，或延長訴願決定期間逾2 個月
    不為決定者，得向高等行政法院提起撤銷訴訟。逾越權限或
    濫用權力之行政處分，以違法論。……」為行政訴訟法第4
    條第1 項及第2 項所明定。次按「營利事業所得之計算，以
    其本年度收入總額減除各項成本費用、損失及稅捐後之純益
    額為所得額。所得額之計算，涉有應稅所得及免稅所得者，
    其相關之成本、費用或損失，除可直接合理明確歸屬者，得
    個別歸屬認列外，應作合理之分攤；其分攤辦法，由財政部
    定之。」為所得稅法第24條第1 項所規定。
  (二)被告就佣金支出分攤免稅所得時，計算基礎之免稅土地部分
    ，未就土地所得額26,370,000元先減除土地增值稅2,658,73
    0 元後之餘額計列，致擴大免稅基數，多計佣金支出免稅所
    得，違反所得稅法第24條先行減除已可直接合理明確歸屬之
    規定，計算所得結果，即非正確，且不利於原告，故如減除
    土地增值稅（不減除房屋成本），則應分攤免稅土地之佣金
    支出為997,429 元，應調減48,366元，始有利於原告。佣金
    支出1,200,000 元僅計列1,142,856 元及屋屋設備收入3,63
    0,000 元，亦非以該總數列計，顯見原分攤基礎，與所得稅
    法第24條「除可直接合理明確歸屬者，得個別歸屬認列」，
    預先將可直接歸屬部分排除後，始得列為計算基礎之規定相
    違，顯有適用法律錯誤及計算錯誤之違誤。
  (三)再者，佣金支出合理分攤方式為土地及房屋設備各半，而非
    以出售價格為所佔權數攤計，舊法以土地公告現值與房屋評
    定現值分攤權數，今以出售價格為分攤權數，就其貢獻度而
    言，均因撮合困難處在於廠房設備之估價涉及折舊率，而顯
    不合理，原處分自無可維持。按固定資產之折舊方法，以採
    用平均法、定率遞減法、年數合計法、生產數量法、工作時
    間法或其他經主管機關核定之折舊方法為準；資產種類繁多
    者，得分類綜合計算之。各種固定資產耐用年數，依固定資
    產耐用年數表之規定。所得稅法第51條，定有明文。
  (四)本件應以各自面積比例分攤，即佣金支出1,142,856 元×土
    地比例73.11%【土地面積3,015 平方公尺（14-1地號土地：
    116 平方公尺＋14-3地號土地：159 平方公尺＋15地號土地
    ：1,615 平方公尺＋16地號土地：1,125 平方公尺）／房地
    面積4,123.46平方公尺（土地面積3,015 平方公尺＋建物面
    積1,108.46平方公尺）】＝土地分攤免稅佣金支出835,635
    元，較符合所得稅法第24條「可直接合理明確歸屬」之規定
    ，原核徒以人為劃分之收入為其依據，未考量土地公告現值
    隨物價指數不斷上揚，建物則因時間逐年折舊遞減，是原核
    定明顯背離合理明確歸屬原則而無可採。
  (五)綜上，本件佣金支出分攤入免稅之基礎，被告以房屋收入未
    減除可直接歸屬之土地增值稅所計得之佣金免稅支出，且漏
    未減列土地增值稅，與房屋及設備已先減除營業稅非立於同
    一基數，其結果自屬違反所得稅法直接合理明確歸屬原則，
    而與法不合，而為違法之處分，且依佣金支出貢獻度而言，
    應各佔半數，即改按各自面積計算，較為合理且明確等情。
  (六)聲明求為判決：訴願決定、原處分關於被告核定出售土地爭
    議佣金支出部分均撤銷；訴訟費用由被告負擔。
四、被告抗辯則以：
  (一)按所得稅法第24條第1 項規定：「營利事業所得之計算，以
    其本年度收入總額減除各項成本費用、損失及稅捐後之純益
    額為所得額。所得額之計算，涉有應稅所得及免稅所得者，
    其相關之成本、費用或損失，除可直接合理明確歸屬者，得
    個別歸屬認列外，應作合理之分攤；其分攤辦法，由財政部
    定之。」準此，本件涉有應稅之房屋收入3,457,142 元及免
    稅之土地收入26,370,000元，有原告提示之出售資產損益計
    算明細表可稽，其可直接合理明確歸屬之相關成本、費用或
    損失有房屋成本1,503,269 元、土地成本2,674,127 元、土
    地增值稅2,658,730 元及佣金支出1,142,856 元，合先敘明
    。
  (二)本件原告所有坐落苗栗縣銅鑼鄉○○路3 號房地（下稱系爭
    房地），原告於95年12月18日簽訂房地產買賣契約書，買賣
    總價款為30,000,000元，分別為土地價款26,370,000元（免
    稅所得）及房屋價款3,630,000 元（應稅所得），並記載由
    賣方負擔買賣總價款4%之佣金支出，有原告提示之房地產買
    賣契約書、98年6 月26日補充說明函及原告開立予買方之發
    票影本可稽。是被告依營利事業免稅所得相關成本費用損失
    分攤辦法（下稱成本費用損失分攤辦法）第5 條第1 項規定
    ，將可直接合理明確歸屬於出售免稅土地所產生之土地增值
    稅2,658,730 元及出售房地所產生之佣金支出1,142,85 6元
    （1,200,000 元／1.05）按出售免稅土地收入26,370,000元
    占整筆出售房地收入29,827,142元（26,370,000元＋3,630,
    000 元／1.05）之比例計算應分攤至出售免稅土地之佣金支
    出為1,010,392 元，自原告出售土地增益項下減除，即被告
    核定之出售土地增益為20,026,751元（土地賣價26,370,000
    元－土地成本2,674,127 元－土地增值稅2,658,730 元－分
    攤佣金支出1,010,392 元）。
  (三)若依原告之主張，分攤佣金支出之計算基礎應先減除可直接
    合理明確歸屬之相關成本、費用或損失，重行計算本件出售
    房地所產生之佣金支出1,142,856 元按出售土地所得（出售
    免稅土地收入26,370,000元－土地成本2,674,127 元－土地
    增值稅2,658,730 元）占出售房地所得（房屋應稅收入3,45
    7,142 元＋土地免稅收入26,370,000元－房屋成本1,503,26
    9 元－土地成本2,674,127 元－土地增值稅2,658,730 元）
    之比例計算應分攤至出售免稅土地收入之佣金支出為1,045,
    731 元，高於被告原核定應分攤至出售免稅土地收入之佣金
    支出1,010,392 元，此將更不利於原告，況原告之主張於法
    未合，亦不足採。
  (四)佣金支出係支付出售不動產居間仲介服務費，由原告負擔買
    賣總價款4%，為原告所不爭，顯見佣金與收入呈絕對相關性
    ，是被告依出售房地價款比例計算免稅土地應分攤之佣金支
    出1,010,392 元，符合一般經驗法則及收入與成本費用配合
    原則，並無不合，原告主張佣金支出合理分攤方式應為土地
    及房屋各占50% 乙節，於法無據。又基於前開經驗法則及收
    入與成本費用配合原則，房地均應以收入為分攤基礎，方符
    衡平，要無以土地減列土地增值稅後計算，原告對此主張亦
    無足採。
  (五)聲明求為判決：駁回原告之訴；訴訟費用由原告負擔。
五、兩造之爭點為本件分攤佣金支出之計算基礎是否應先減除可
    直接合理明確歸屬之相關成本、費用或損失？被告依出售系
    爭房地價款比例計算免稅土地應分攤之佣金支出，是否符合
    收入與成本費用配合原則等問題。
六、經查：
  (一)按「營利事業所得之計算，以其本年度收入總額減除各項成
    本費用、損失及稅捐後之純益額為所得額。所得額之計算，
    涉有應稅所得及免稅所得者，其相關之成本、費用或損失，
    除可直接合理明確歸屬者，得個別歸屬認列外，應作合理之
    分攤；其分攤辦法，由財政部定之。」行為時所得稅法第24
    條第1 項定有明文。次按「營利事業非以房地或有價證券或
    期貨買賣為業，而有第2 條第1 項各款免稅所得之一者，於
    計算各該款免稅所得時，除本條第2 項另有規定外，應將可
    直接合理明確歸屬之成本、費用、利息或損失，自發生當年
    度各該款免稅收入項下減除，……」成本費用損失分攤辦法
    第5 條第1 項亦定有明文。
  (二)本件原告96年度營利事業所得稅結算申報，列報扣除「免徵
    所得稅之出售土地增益」23,695,873元，經被告減除土地增
    值稅2,658,730 元及相關佣金支出1,010,392 元，核定為20
    ,026,751元。原告就扣除佣金支出部分不服，申請復查，未
    獲變更，提起訴願亦遭決定駁回，復提起本件行政訴訟，主
    張就系爭佣金支出分攤入免稅之基礎，被告以房屋收入未減
    除可直接歸屬之土地增值稅所計得之佣金免稅支出，且漏未
    減列土地增值稅，與房屋及設備已先減除營業稅非立於同一
    基數，其結果自屬違反所得稅法直接合理明確歸屬原則，與
    法不合，且依佣金支出貢獻度而言，應各佔半數，即改按各
    自面積計算，較為合理且明確云云。
  (三)查原告所有系爭房地於95年12月18日簽訂房地產買賣契約書
    ，買賣總價款為30,000 ,000 元，分別為土地價款26,370,0
    00元（免稅所得）及房屋價款3,630,000 元（應稅所得），
    並記載由賣方負擔買賣總價款4%之佣金支出等情，為兩造所
    不爭，復有房地產買賣契約書、98年6 月26日補充說明函及
    原告開立予買方之發票影本等附原處分卷可稽（參見原處分
    卷第80至85頁、第91、92頁、第100 至106 頁），為可確認
    之事實。又查本件涉有應稅之房屋收入3,457,142 元及免稅
    之土地收入26,370,000元，有原告提示之出售資產損益計算
    明細表附原處分卷可按（參見原處分卷第110 頁），依上可
    知，原告關於系爭房地之出售，其可直接合理明確歸屬之相
    關成本、費用或損失有房屋成本1,503,269 元、土地成本2,
    674,127 元、土地增值稅2,658,730 元及佣金支出1,142,85
    6 元，合先敘明。
  (四)次查本件被告將可直接合理明確歸屬於出售免稅土地所產生
    之土地增值稅2,658,730 元及出售房地所產生之佣金支出1,
    142,856 元（1,200,000 元／1.05）按出售免稅土地收入26
    ,370,000元，占整筆出售房地收入29,827,142元（26,370,0
    00元＋3,630,000 元／1.05）之比例計算應分攤至出售免稅
    土地之佣金支出為1,010,392 元，自原告出售土地增益項下
    減除，即被告核定之出售土地增益為20,026,751元（土地賣
    價26,370,000元－土地成本2,674,127 元－土地增值稅2,65
    8,730 元－分攤佣金支出1,010,392 元），經核與首揭成本
    費用損失分攤辦法規定，並無不合。
  (五)再查原告因出售系爭房地而支付佣金予仲介公司，並由原告
    負擔買賣總價款4%之事實，為原告所不爭，且有上揭房地產
    買賣契約書可按，茲依一般商業常情，佣金與收入呈高度相
    關性，系爭佣金費用既為原告出售系爭房地所支出，依據收
    入與成本費用配合原則，即應併入計算出售系爭房地損益，
    而非併入出售前之廠房租金收入。原告主張為促銷房地而動
    用公司資源進行協商，則相關費用亦應併入計算出售房地損
    益，其結果反而更進一步減少免稅所得而增加應稅所得，是
    原告主張歷年來租金收入應併入出售房地總額再按比例分攤
    出售土地部分之佣金支出云云，核不足採。則被告依出售系
    爭房地價款比例計算免稅土地應分攤之佣金支出1,010,392
    元，符合一般經驗法則及收入與成本費用配合原則，經核並
    無違誤，原告主張佣金支出合理分攤方式應為土地及房屋各
    占50% 云云，核屬於法無據，不足採信。又基於前開經驗法
    則及收入與成本費用配合原則，房地均應以收入為分攤基礎
    ，方符衡平，要無以土地減列土地增值稅後計算，原告此項
    主張亦無所據，無足採信。至關於房屋是屬應稅，營業稅是
    代收、代付性質，原告在申報營業稅時，銷項部分可以抵扣
    ，故關於此部分之分攤計算方式，原告亦減除營業稅予以計
    算（參見原處分卷第110 頁），並無不合，惟此核與土地係
    屬免稅之情形自有不同，原告不得援此為其本件有利之主張
    。
  (六)再者，被告抗辯略以，若依原告之主張，分攤佣金支出之計
    算基礎應先減除可直接合理明確歸屬之相關成本、費用或損
    失，重行計算本件出售房地所產生之佣金支出1,142,856 元
    按出售土地所得（出售免稅土地收入26,370,000元－土地成
    本2,674,127 元－土地增值稅2,658,730 元）占出售房地所
    得（房屋應稅收入3,457,142 元＋土地免稅收入26,370,000
    元－房屋成本1,503,269 元－土地成本2,674,127 元－土地
    增值稅2,658,730 元）之比例計算應分攤至出售免稅土地收
    入之佣金支出為1,045,731 元，高於被告原核定應分攤至出
    售免稅土地收入之佣金支出1,010,392 元，此將更不利於原
    告等語，經核並無違誤，故原告此部分之主張亦不足為其有
    利之認定。至原告主張其就上揭之計算，主張原計算式漏未
    減列可直接歸屬之土地增值稅，致增加免稅佣金支出，不利
    於原告，其並未主張應先減除雙方之成本云云，然原告既主
    張分攤佣金支出之計算基礎應先減除可直接合理明確歸屬之
    相關成本、費用或損失，自應併予計算之，自無僅減除土地
    增值稅，而不減除相關成本、費用之理，是原告此項主張亦
    無足採。
  (七)綜上，被告按出售土地收入26,370,000元占出售系爭房地總
    收入29,827,142元之比例，計算系爭佣金支出1,142,856 元
    應分攤至出售免稅土地之費用為1,010,392 元，經核符合該
    佣金支出可直接、合理及明確歸屬之屬性，揆諸首揭規定，
    並無不合。從而，原處分並無違誤，訴願決定予以維持，核
    無不合。原告猶執前詞及個人主觀之見解，訴請如聲明所示
    ，為無理由，應予駁回。又本件為簡易事件，依卷內資料，
    事證已臻明確，爰不經言詞辯論為判決。
  (八)本件事證已臻明確，兩造其餘之主張及陳述，核與本件判決
    結果不生影響，故不逐一論述，附此敘明。
七、據上論結，本件原告之訴為無理由，依行政訴訟法第233 條
    第1 項、第98條第1 項前段，判決如主文。
中    華    民    國    99    年    12    月    31    日
                    臺北高等行政法院第四庭
                                    法  官  陳  秀  
上為正本係照原本作成。
本件以訴訟事件所涉及之法律見解具有原則性者為限，始得於本
判決送達後20日內向本院提出上訴狀並表明上訴理由，如已於本
判決宣示後送達前提起上訴者，應於判決送達後20日內補具上訴
理由（均按他造人數附繕本），且經最高行政法院許可後方得上
訴。
中    華    民    國    99    年    12    月    31    日
                                    書記官  吳  芳  靜

司法院資訊處製作；財團法人民間司法改革基金會備份。
